臺灣臺北地方法院民事判決　　　　　　　　　　　　九十二年度訴字第四九一三號
　　原　　　告　富邦商業銀行股份有限公司
　　法定代理人　甲○○
　　訴訟代理人　丁○○
　　被　　　告　丙○○
　兼訴訟代理人　乙○○
右當事人間請求清償借款事件，本院於九十三年六月八日言詞辯論終結，判決如下：
    主  文
被告應連帶給付原告新台幣參佰貳拾肆萬肆仟捌佰柒拾元，其中新台幣參佰零肆萬貳
仟柒佰肆拾捌元自民國九十二年四月十三日起至清償日止，按年息百分之七、七七五
計算之利息，並自民國九十三年四月七日至清償日止，逾期六個月以內者，按上開利
率百分之十，超過部分按上開利率百分之二十計算之違約金。
訴訟費用由被告連帶負擔。
    事實及理由
一、原告原起訴請求被告應連帶給付原告新台幣（下同）三百二十四萬四千八百七十
    元，其中三百零四萬二千七百四十八元，自九十二年四月六日起至清償日止，按
    年息百分之七點七七五計算之利息，並自九十二年五月七日起至清償日止逾期六
    個月以內者，按上開利率百分之十，超過部分按上開利率百分之二十計算之違約
    金，嗣變更聲明為被告應連帶給付原告三百二十四萬四千八百七十元，其中三百
    零四萬二千七百四十八元，自九十二年四月十三日起至清償日止，按年息百分之
    七點七七五計算之利息，並自九十三年四月七日起至清償日止逾期六個月以內者
    ，按上開利率百分之十，超過部分按上開利率百分之二十計算之違約金，核屬減
    縮應受判決事項之聲明，依民事訴訟法第二百五十五條第一項第三款之規定，為
    合法訴之變更，應予准許，合先敘明。
二、原告主張：被告丙○○於民國八十六年十一月十八日邀共同被告乙○○為連帶保
    證人，向原告借款新台幣（下同）三百零八萬元，約定借款期限至一一六年十一
    月十八日，利息按原告基本放款利率加碼年利率百分之０、四七計付，並隨該基
    本放款利率之變動而調整，並於每月十六日按月定額攤還本息，並約定如有任何
    一期本金未如期攤還，債務即視為全部到期，借款人喪失期限利益，遲延履行給
    付本金時，除仍按上開利率計息外，期間在六個月以內償還者，按上開利率百分
    之十，逾期六個月以上者，其超過六個月部分按上開利率百分之二十加付違約金
    詎被告丙○○僅攤還本息至八十八年十月二十四日止即未清償，嗣向原告申請分
    期清償積欠之利息，原告於八十九年十月六日與被告簽定增補契約，同意被告將
    所積欠之利息計二十六萬二千零五十七元，分四十八期於每月六日按月繳納，所
    餘本金約定寬限期限三年，依借款餘額按月繳付利息，另約定利率簽訂該增補契
    約時起二年內按原告基本放款利率減碼百分之一、六一機動計息，自第三年起（
    即九十一年十一月），則按原告基本放款利率減碼百分之０、一一機動計息，其
    後被告丙○○又未依約繳納，僅攤還本息至九十二年四月五日止，依約債務應視
    為全部到期，合計尚欠本金三百零四萬二千七百四十八元暨利息及違約金，另加
    計協議分期清償尚欠之二十萬零二千一百二十二元，爰依消費借貸及連帶保證關
    係請求被告清償，並聲明：被告應連帶給付原告新台幣三百二十四萬四千八百七
    十元，其中三百零四萬二千七百四十八元，自九十二年四月十三日起至清償日止
    ，按年息百分之七點七七五計算之利息，並自九十三年四月七日起至清償日止逾
    期六個月以內者，按上開利率百分之十，超過部分按上開利率百分之二十計算之
    違約金。
三、被告則以：被告等人於九十一年十二月十九日以電話要求原告降低利息，但利息
    未獲得降低反而提高，故分別於九十二年五月十四日、同年六月二十三日、並於
    同年八月十一日發函予原告負責人重申期盼原告降息為第一、二年固定利率為百
    分之三、四九，之後並採固定利率，原告魏姓襄理同意降息為年率百分之四、九
    幾，惟要求被告同意其取回假扣押擔保金並出具印鑑證明，原告以被告同意取回
    假扣押擔保金牽制降息，其程序顯然違法，原告應予年青人機會，以目前首次購
    屋貸款各金融機構分別為年息百分之二、五五、百分之一、五五、百分之三以下
    ，被告要求降息，實屬正常；又被告於九十二年三月六日存款五萬一千八百八十
    六元，同年四月九日再存入二萬三千元，應足夠支付至同年五月，另被告於九十
    一年三月六日起每月均按期繳款，原告竟每月扣除違約金；另本件借貸之還款扣
    款日為每月十六日，原告變更為每月六日被告完全不知情，系爭增補契約書被告
    未曾看過內容，但被告簽名時係空白故不知繳息日期，被告至九十一年七月因原
    告寄原證二增補契約予被告時，被告始知繳息日期變更為六日，惟被告於簽名時
    是空白，原告亦未影印給被告，依民法第七十二條規定，借據與增補契約應為無
    效，且增補契約所載內容超過兩造當時約定，例如被告乙○○擔任保證人，僅在
    主債務人即丙○○未能清償時，代為給付，原告不得違法強制執行被告乙○○名
    下之財產，且被告丙○○名下之財產刻由原告聲請拍賣中，其程序顯明瑕疵。被
    告借款三百零八萬元，於八十六年十月十八日起繳款迄今，已繳款近一百六十九
    萬元，原告請求被告返還三百零四萬二千七百四十八元暨違約金應提出說明。又
    一般貸款通常係以不超過借款擔保不動產市價金額加以核貸，原告應提出本件貸
    款擔保不動產之鑑定證明，以明有無超貸等語置辯。並聲明：駁回原告之訴。
四、不爭執事實：
（一）被告丙○○於八十六年十一月十八日向原告借款新台幣三百零八萬元，並由被
      告乙○○擔任連帶保證人。
（二）被告丙○○另向原告借款二筆，各為四十一萬元，該二筆借款業已償還。
（三）被告與原告間之借貸業已清償一百六十九萬元，惟該款係包括前開二筆各為四
      十一萬元之借款。
（四）對兩造所提存摺、協議分期清償房貸戶帳務明細表、繳息明細表等證物形式上
      均不爭執。
五、得心證之理由：
本件兩造爭點在於本件借款有無因金額高於所擔保不動產市價而影響其借款契約之效
力？系爭借據、增補契約是否違反民法七十二條之規定而有無效之情形？系爭增補契
約可否發生拘束被告之效力？被告要求按其請求調降之利率計算利息有無理由？本金
數額及利息、違約金之起算日為何？原告聲請強制執行被告名下之不動產是否影響被
告就本件借款之清償義務？茲臚列理由如次：
（一）按消費借貸者，謂當事人一方移轉金錢或其他代替物之所有權於他方，而約定
      他方以種類、品質、數量相同之物返還之契約，民法第四百七十四條第一項定
      有明文。又契約在不反強制規定或公序良俗之情況下，基於私法自治之原則，
      均承認該契約之效力，此參照民法第七十一條、第七十二條之規定自明。查兩
      造間以被告丙○○名下之不動產為擔保，由被告丙○○向原告借款三筆分別為
      三百零八萬元、四十一萬元、四十一萬元，共三百九十萬元等情，為兩造所不
      爭，被告以該借款數額超過核貸時該擔保不動產之市價，違反一般銀行核貸之
      程序為由，抗辯該借款程序違法，惟銀行就其貸放款項之數額，為保障其債權
      之受償，固衡量借款人所提出供擔保不動產之價值，但銀行若願意放棄此受償
      權利而貸放高額借款，並不違反強制規定，亦與公序良俗無涉，實無加以禁止
      之必要，借款人尚不得事後據此主張該借貸契約無效，被告此部分之抗辯，自
      不足採。
（二）次查，系爭增補契約於被告簽名時固屬空白，為兩造所不爭，惟按當事人意思
      表示一致者，無論其為明示或默示，契約即為成立；又法律行為不依法定方式
      者無效。但法律另有規定者，不在此限，民法第一百五十三條、第七十三條分
      別定有明文；故當事人所簽訂之債權契約，在法律未規定其方式之情況下，當
      事人就其契約之意思表示達成合致即屬成立，並不因未訂定書面而影響其效力
      。查觀諸卷附之系爭增補契約係就被告丙○○本件三百零八萬元之借款，因其
      該借款餘額三百零四萬二千七百四十八元部分，積欠利息二十六萬二千零五十
      七元，兩造約定分四十八期償還，且另行約定本金寬限期間為三年及其利率之
      調整等情，雖被告抗辯該增補契約於其簽名時係空白，且所載內容超過兩造約
      定之範圍等語，惟被告僅稱超過部分者，乃被告乙○○保證人責任限於被告丙
      ○○無法清償該借款債務時，由被告乙○○代為給付，原告不得執行被告乙○
      ○名下之不動產等情；然查，於被告簽署增補契約前就兩造間之借款三筆，於
      每月扣款前被告多匯入五萬元以上或保持存款在五萬元以上，以供原告扣繳其
      借款本息，而就本件三百零八萬元之借款，按月扣繳本息數額約自二萬四千二
      百三十元至二萬四千五百六十元不等，惟自八十九年九月份起即按月存入二萬
      三千元供原告扣繳本件三百零八萬元之借款本息等情，有被告提出被告丙○○
      於原告處開立之存款帳戶存摺影本在卷可憑，則被告自簽署空白增補契約時，
      應已知悉涉及繳納數額變動之利率、本金寬限期及積欠利息之攤還等條件之變
      更，否則怎能自行變更存入繳納本息之數額以供扣繳；至被告乙○○對其於本
      件借據、增補契約之連帶債務人欄內簽名之事實，並不爭執，按保證債務之所
      謂連帶，係指保證人與主債務人負同一債務，對於債權人各負全部給付之責任
      者而言，此就民法第二百七十二條第一項規定連帶債務文義參照觀之甚明；最
      高法院四十五年度台上字第一四二六號判例，亦著有明文；又所謂稱保證者，
      謂當事人約定，一方於他方之債務人不履行債務時，由其代負履行責任之契約
      ，民法第七百三十九條定有明文，是以保證人於代負履行責任時，在當事人未
      明文特約之情況下，尚無僅得就保證人之特定財產供清償之限制；故連帶債務
      人於主債務人未履行其債務時，債權人即得就連帶保證人之所有財產取償。故
      原告基於被告乙○○係被告丙○○之連帶債務人，於主債務人即被告丙○○未
      能清償其債務時，就被告乙○○之財產聲請假扣押，合於其擔保任連帶債務人
      所應負擔之責任，並無瑕疵，亦無被告乙○○所言超過兩造合意增補契約內容
      之範圍。系爭增補契約固於被告簽署時內容為空白，惟其所載條件既經兩造意
      思表示合致，自發生拘束兩造之效力，被告以該借據、增補契約無效之抗辯，
      自不足採。
（三）按契約成立生效後，立約當事人即應受該契約約定條件之拘束，不容當事人一
      方隨意加以變更，惟若經當事人合意變更者，基於契約自由原則，仍為法之所
      許，但未經法律規定或當事人合意，仍不容當事人恣意變更並持以主張之。查
      本件被告要求原告調降借款利息，屬借款利率條件之變更，揆諸前開說明，並
      非一經被告請求即發生利率調降之效力；雖原告以被告應出具書面同意書以便
      原告領回其因假扣押被告之財產而提存於法院之擔保金為其同意調降利率之條
      件，而被告並未出具書面同意其領回等情，為被告所不爭，惟此乃原告於合意
      調降利率時所為附停止條件之承諾，因被告同意原告取回假扣押擔保金之條件
      未成就，該承諾並未生效，自無從與原告所為調降利率之要約達成合致，該債
      之變更既未經兩造合意，自不生變更原借貸契約內容之效力。又被告主張現行
      銀行購屋貸款利率已調降至年息百分之三以下，原告自應調降利率等語，惟基
      於契約相對性原則，他契約之低利率尚不得為本件借款利率之依據，原告亦無
      因此負有調降本件借款利率之義務。故被告主張原告應依其要求調降利率，要
      屬無據，尚不足採。
（四）被告主張其於簽訂系爭增補契約時，內容為空白，嗣後經被告之請求，原告亦
      始終未提出該增補契約之書面予被告，被告始終不知本件借款本息之繳納日期
      由原來每月十八日變更六日，且被告於九十二年三月六日存款五萬一千八百八
      十六元，同年四月九日再存入二萬三千元，應足夠支付至同年五月，另被告於
      九十一年三月六日起每月均按期繳款，原告竟違法扣除違約金，而本件被告借
      款僅三百零八萬元，於八十六年十月十八日起繳款迄今，已繳款近一百六十九
      萬元，原告請求被告返還三百零四萬二千七百四十八元暨違約金應提出說明等
      語。查原告自承被告簽署系爭增補契約時其內容為空白等情，則被告主張有關
      增補契約所載將原繳納本息之時間自每月十八日變更為每月六日之抗辯，即屬
      可採，雖被告復稱其於九十一年七月間始知悉變更繳款日之事等語，惟原告主
      張被告丙○○於九十一年四月十日對原告聲請本院九十一年度拍字第八七六號
      拍賣抵押物裁定時所提出之抗告狀即檢附系爭增補契約影本，故被告自遲於斯
      時起即知悉繳款日變更為每月六日之情等語，並提出該抗告狀影本在卷可憑，
      則被告自九十一年四月起對其未能按時繳款部分，始應負遲延之違約金責任，
      而原告於九十一年四月以前對被告所為違約金之扣繳均屬溢扣。次查，被告於
      九十二年三月六日存摺存款餘額五萬一千八百八十六元，其中二萬零五百三十
      九元於九十二年三月七日抵償本件借款自九十二年二月六日至九十二年三月六
      日之利息，三萬一千元於九十二年三月十一日抵償系爭增補契約之利息款，另
      被告於九十一年四月九日存入之二萬三千元，其中一萬九千九百六十八元抵償
      本件借款自九十二年三月六日至九十二年四月六日之利息，三千三百七十九元
      抵償本件借款自九十二年四月六日至同年月十二日之利息等情，有原告提出之
      繳息明細表可憑，且被告就原告依照兩造原約定之利率計算請求利息之數額，
      並不爭執，故原告將前開被告存款抵扣被告積欠債務，並起訴請求自九十二年
      四月十三日起之利息，自無違誤，應可採。又查，原告主張本件借款原自九十
      年三月十六日至九十一年四月九日計已扣被告違約金二萬零四百八十七元，逾
      期每期之違約金為一千九百七十一元，前開已扣繳者可扣抵十一期違約金，故
      調整原請求違約金之起算日自九十二年五月七日減縮為自九十三年四月七日等
      情，因被告自九十一年四月起始負給付違約金之責，如前所述，則原告就溢扣
      違約金部分予以折算被告應負之違約金，並請求本件借款自九十二年五月七日
      起之違約金，自屬有據。末以，被告自承其與原告間之借款業已償還之一百六
      十九萬元，係包括本件三百零八萬元借款以外之借款數額均為四十一萬之借款
      本息，而被告就本件三百零八萬之借款原告所提出依兩造約定之利率所計算之
      請求數額並不爭執，並有原告所提出之繳款明細表可憑，則原告業就被告所繳
      金額抵充本金、利息、違約金等提出說明，被告並未就原告誤為抵充或計算錯
      誤情況為具體之主張並舉證說明之，不容被告恣意以其業已支付一百六十九萬
      元而僅清償本件數萬元之本金（即原借款三百零八萬元，本件起訴請求本金為
      三百零四萬元二千七百四十八元）加以質疑，故被告此部分之抗辯，亦不足採
      。
(五）綜上所述，本件原告主張被告未依約清償本金、利息及其違約金，為可採，被
     告抗辯系爭借據、增補契約無效、其繳款數額未經原告說明具體充償情形，原
     告未依其請求調降利息等抗辯，為不可採。從而，原告依消費借貸及連帶保證
     契約請求被告應連帶給付原告三百二十四萬四千八百七十元，其中三百零四萬
     二千七百四十八元，自九十二年四月十三日起至清償日止，按年息百分之七點
     七七五計算之利息，並自九十三年四月七日起至清償日止逾期六個月以內者，
     按上開利率百分之十，超過部分按上開利率百分之二十計算之違約金，為有理
     由，應予准許。
六、訴訟費用之負擔：民事訴訟法第八十五條第二項。
中　　　華　　　民　　　國　　九十三　　年　　　六　　　月　　二十九　　日
                                             民事第六庭  法  官    李媛媛
正本係照原本作成
如對本判決上訴，須於判決送達後廿日內向本院提出上訴狀
中　　　華　　　民　　　國　　九十三　　年　　　六　　　月　　三十　日
                                                         書記官    林秀妙
